【裁判字號】    95,訴,212
【裁判日期】    950823
【裁判案由】    返還不當得利
【裁判全文】
臺灣士林地方法院民事判決               95年度訴字第212號
原      告  乙○○
訴訟代理人  顏火炎律師
複代理人    李惠菁
被      告  丙○○
訴訟代理人  游文華律師
複代理人    甲○○
上列當事人間返還不當得利事件，本院於民國95年8 月9 日言詞
辯論終結，判決如下：
    主  文
原告之訴及假執行之聲請均駁回。
訴訟費用由原告負擔。
    事實及理由
一、本件原告起訴主張：緣日本─公司（
    以下簡稱Kotobuki公司）於越南投資Haithanh-Kotobuki JV
    Co. （以下簡稱越南Hako公司），為越南Hako公司之控股公
    司，日本Kotobuki公司委請原告自87年1 月1 日起擔任越南
    Hako公司總經理，並於89年7 月22日委請原告向越南Hako公
    司收取溢付股本美金347,275.69元，授權日本Kotobuki公司
    負責人細谷清之配偶即訴外人楊佩璇（即楊蘭君）全權處理
    收回之款項。又被告為訴外人楊佩璇之義子，日本Kotobuki
    公司授權被告與訴外人楊佩璇經營管理越南Hako公司，被告
    自89年12月起，即以受訴外人楊佩璇之指示為由，至越南向
    原告收取前開代領之款項，分別於89年12月27日領取美金2
    萬元、90年2 月10日領取美金2 萬元、90年5 月17日領取美
    金24,775.69 元，共計領取美金64,775.69 元，被告並於90
    年5 月24日傳真由訴外人楊佩璇簽名之決定書，證明訴外人
    楊佩璇確以公司名義授權被告收取上開款項。90年11月間原
    告離職，於同年月30日將包含被告簽收之3 紙收據及上開決
    定書在內之文件，影印交予訴外人楊佩玲轉交楊佩璇作為結
    算之用，訴外人楊佩璇就上開文件未表爭執，詎被告並未將
    所收款項交回日本Kotobuki公司，導致該公司以原告未移交
    越南代收款項為由，訴請原告返還不當得利，訴訟中被告承
    認從台灣傳真上開決定書予原告，惟訴外人楊佩璇否認為其
    所簽署，致法院認定被告無權收取上開款項，原告逾授權範
    圍交付被告該等款項，屬於非債清償，應自行負責，而判命
    原告應給付日本Kotobuki公司美金64,575.69 元及利息。查
    被告無法律上原因收取原告交付予日本Kotobuki公司之美金
    64,775.69 元，致原告受有損害，爰依不當得利之法律關係
    ，訴請被告返還美金64,775.69 元及法定遲延利息等語，並
    聲明：(1)被告應給付原告美金64,775.69 元，及自90年12月
    21日起至清償日止，按週年利率5%計算之利息。(2)原告願供
    擔保，請准宣告假執行。
二、被告則以：
  (一)被告固於89年12月27日及90年12月10日分別收受原告交付之
    美金各2 萬元共4 萬元無誤，惟該款項被告向訴外人楊佩璇
    借款後再轉借予原告，作為雜項事務費用周轉，由訴外人楊
    佩璇於89年7 月31日由合作金庫五洲支庫帳戶匯款共美金10
    萬元入被告設於中國國際商業銀行東內湖分行帳戶，翌日再
    由被告提出其中美金6 萬元以轉帳方式匯入原告設於中國國
    際商業銀行越南胡志明市分行帳戶，該美金4 萬元即為上開
    美金6 萬元之部分取回，與原告及日本Kotobuki公司間委任
    收取款無涉，此部分被告取得款項既有法律上原因，即不構
    成不當得利。
  (二)至原告另主張被告於90年5 月17日收取美金24,775.69 乙節
    ，被告否認之。查原告主張之上開日期與收據所載日期90年
    5 月20日已有不符，且收據載明款項「請轉帳台北」，而原
    告實際並未轉帳交付該款項。被告雖曾傳真決定書予原告，
    惟係因90年5 月21日被告自越南返回台灣後，越南Hako公司
    告知原告曾出示該紙決定書，及至原告於同年月23日返台後
    被告電詢此事，原告表示請被告傳真再予答覆，被告乃傳真
    上開決定書予原告，非謂被告確曾收受該款項，況決定書所
    載收款日期為90年5 月17日，其日期在收據簽署日之前，益
    證決定書內容不實。
  (三)並聲明：(1)原告之訴駁回。(2)如受不利判決，願供擔保請准
    宣告假執行。
三、本件經本院依民事訴訟法第271 條之1 準用同法第270 條之
    1 第1 項第3 款規定，整理並協議簡化爭點及不爭執點如下
    （本院95年7 月12日言詞辯論筆錄，第99 頁至第100頁）：
  (一)兩造不爭執之事實：
    (1)日本Kotobuki公司（負責人細谷清）為越南Hako公司之控
      股公司，原告自87 年1月1 日起擔任越南Hako公司總經理
      ，另日本Kotobuki公司於88年11月11日簽訂委任契約書，
      授權訴外人即細谷清之配偶楊佩璇（即楊蘭君）、楊佩璇
      之義子被告經營管理越南Hako公司（第12頁至第16頁）。
    (2)日本Kotobuki公司與原告於89年7 月22日簽訂授權約定書
      ，委請原告向越南Hako公司收取溢付股本，收回金額存入
      楊佩璇帳戶（第8 頁至第9 頁）。
    (3)日本Kotobuki公司與訴外人楊佩璇、被告於89年7 月25日
      簽訂補充協議書，授權訴外人楊佩璇、被告代為處理股權
      出售事宜，並授權訴外人楊佩璇全權處理原告收回之溢付
      股本（第10頁至第11頁）。
    (4)被告於89年12月27日、90年2月10日分別收受原告交付之
      美金各2萬元，共計4萬元。
    (5)被告曾於90年5 月24日傳真原證5 之90年5 月20日決定書
      予原告，其上記載：「1.於2000年10月27日從乙○○先生
      處收取美金2 萬元（其中美金3,000 元應使用於林志忠律
      師）。2.於2001年2 月10日從乙○○先生處收取美金2 萬
      元。3.於2001年5 月17日從乙○○先生處收取美金54,775
      .69 元（其中美金3 萬元應保留於越南作貸款用途）」
      。
    (6)日本Kotobuki公司另案訴請原告返還不當得利，經台灣台
      北地方法院以91年度重訴字第747 號判決判命原告應給付
      日本Kotobuki公司美金64,575.69 元及自90年12月21日起
      至清償日止按週年利率5%計算之利息，並經台灣高等法院
      91年度重上字第508 號判決駁回上訴確定（以下簡稱前案
      ）。
  (二)兩造爭執要旨：
    (1)被告收受美金4萬元之法律上原因為何？
    (2)被告有無自原告收受美金24,755.69 元？如有，收受之法
      律上原因為何？
四、茲就上述爭點，析述本院得心證之理由如下：
  (一)被告收受美金4萬元之法律上原因為何？
    本件原告主張其受日本Kotobuki公司委任向越南Hako公司收
    取溢付股本美金347,275.69元，嗣分別於89年12月27日、90
    年2 月10日各交付美金2 萬元予自稱經授權收取款項之被告
    ，惟前案認定被告未經授權，判命原告不得以上開金額與應
    給付予日本Kotobuki公司之金額抵銷，被告收受上開金額自
    屬不當得利云云，然為被告所否認，辯稱被告向訴外人楊佩
    璇借款後再轉借予原告美金6 萬元，上開金額係借款之部分
    取回，被告取得款項有法律上原因等語。按「當事人主張有
    利於己之事實者，就其事實有舉證之責任。」民事訴訟法第
    277 條前段定有明文。復按，非債清償之不當得利返還請求
    權，以債務不存在為其成立要件之一，主張此項請求權成立
    之原告，應就債務不存在之事實負舉證之責任（最高法院28
    年上字第1739號判例要旨參照）。蓋主張不當得利請求權之
    原告，係因自己之行為致造成原由其掌控之財產發生主體變
    動，則因該財產變動本於無法律上原因之消極事實舉證困難
    所生之危險自應歸諸原告，始得謂平。是以原告對不當得利
    請求權之成立要件應負舉證責任，亦即原告必須證明其與被
    告間有給付之關係存在，且被告因其給付而受有利益以及被
    告之受益為無法律上之原因，始能獲得勝訴之判決（最高法
    院91年度台上字第1673號判決要旨參照）。經查：(1)日本Ko
    tobuki公司前於89年7 月22日與原告簽訂授權約定書，委請
    原告向越南Hako公司收取溢付資本，收回金額存入訴外人楊
    佩璇開立於中國國際商業銀行胡志明市分行帳戶內，被告自
    89年10月16日起至90年5 月16日止共計向越南Hako公司收取
    溢付資本美金347,275.69元，未存入上開指定帳戶之事實，
    有授權約定書在卷可稽（第8 頁至第9 頁），並有收據8 紙
    附於台灣高等法院91年度重上字第508 號民事卷宗可稽，復
    為兩造所不爭執，又被告除自越南Hako公司收取溢付資本美
    金347,275.69元外，另於89年8 月1 日自被告處取得匯款6
    萬元等情，有存摺（第86頁）、賣出外匯水單及手續費收入
    收據（第87頁）、國外匯款回單（第88頁）、電匯證實書（
    第89頁）等影本附卷足考。而原告於89年12月27日、90 年2
    月10日交付予被告之2 筆美金2 萬元，係與89年8 月1 日收
    取之美金6 萬元有關，而與其自89年10月16日起至90年5 月
    16日向越南Hako公司收取之溢付資本美金347,275.69元無涉
    ，此據原告於台灣高等法院91年度重上字第508 號返還不當
    得利民事事件92年4 月17日準備程序陳稱：「是有匯給我6
    萬元，但因工程已復工，這6 萬元是業務經費」、「6 萬元
    先匯到，30幾萬元是後來董事長有授權書給我，我可以用這
    筆錢，這些錢全部放在金庫，準備支付貸款佣金；而6 萬元
    部分，第1 、2 次我各還2 萬元，第3 次的2 萬多元，我在
    90年5 月20日匯給丙○○，而丙○○拿到錢後，才於5 月24
    日傳真給我」（參見上開卷宗第81頁），復於上開事件92年
    5 月29日準備程序陳稱：「丙○○他有將6 萬元匯到我在越
    南之薪資戶頭，他是借用我的戶頭，因越南飯店停工已久，
    一直無法復工，後來託越南的朋友幫忙，這6 萬元是要感謝
    人家的公關費用，亦即紅包錢，這錢與本件無關」、「據我
    所知丙○○的那些錢是上訴人公司法定代理人細谷俊雄的錢
    ，他給他的太太楊蘭君，楊蘭君再給丙○○」、「（問：如
    果說這6 萬元與本件無關，何以後來兩次取回各2 萬元？）
    楊蘭君在香港有房子，台灣也有房子，都要開銷，她沒有錢
    可用，所以就要丙○○拿這些錢回去，第1 筆拿2 萬元，第
    2 筆再拿2 萬元」（參見上開卷宗第94頁至第95頁）等語綦
    詳，足見此部分美金4 萬元係為返還另筆美金6 萬元，而與
    原告所稱之溢付資本係屬二事，此觀諸兩造前於90年12月3
    日就收取之溢付資本進行扣除額會算時，並未列入上開2 筆
    美金2 萬元亦明（參見台灣台北地方法院91年度重訴字第
    747 號民事卷宗第26頁），則無論被告是否有經日本Kotobu
    ki公司授權向原告收取自越南Hako公司取得之溢付資本，均
    與被告收取此部分美金4 萬元是否有法律上原因無關。(2)復
    查，原告交付予被告之美金4 萬元係為返還另筆美金6 萬元
    之事實，業經認定如前，而該筆美金6 萬元之性質，原告前
    於台灣高等法院91年度重上字第508 號民事事件92年4 月17
    日、同年5 月29日準備程序主張係為解決飯店停工之事，請
    託越南朋友之公關經費，而由訴外人細谷俊清透過其妻楊蘭
    君交予被告，並借用原告戶頭存放，嗣因訴外人楊蘭君需款
    而要求被告將款項取回等語，核與被告前於台灣台北地方法
    院91年度重訴字第747 號民事事件91年8 月13日言詞辯論期
    日到庭證稱：「楊蘭君託我匯款美金6 萬元給被告（即本件
    原告乙○○），供作雜項費用，後來發現該雜項費用沒有用
    到，該費用已經由Hako報帳支出，楊蘭君要求被告將該美金
    6 萬元款項退還」（參見上開卷宗第114 頁）等語大致相符
    ，訴外人楊佩璇亦於台灣高等法院91年度重上字第508 號民
    事事件92年4 月17日準備程序到庭證稱：「（妳有委託丙○
    ○向乙○○要美金6 萬元？）有的」（第75頁），應認訴外
    人楊佩璇透過被告交付原告美金6 萬元，本係供作業務之用
    ，嗣因無此經費支出之必要，而委託被告向原告請求返還，
    則被告收受該美金4 萬元既係出於訴外人楊佩璇之委託，即
    具有法律上原因，致被告有無依委任之旨將收得款項轉交訴
    外人楊佩璇，乃屬被告與訴外人楊佩璇間另一法律關係，而
    與原告無涉，原告尚不得以此遽指被告收受款項無法律上原
    因。(3)至被告於台灣高等法院91年度重上字第508 號民事事
    件92 年4月17日準備程序改稱：「有關美金6 萬元，這是乙
    ○○向楊佩璇借去要週轉的，我是在89年8 月1 日匯給乙○
    ○，這6 萬元是楊佩璇匯到我的戶頭，我再匯給乙○○，後
    來這6 萬元分3 次向乙○○要回，第1 次、第2 次各給2 萬
    元，共4 萬元，都收到了」（第78頁），訴外人楊佩璇則證
    稱：「（妳有委託丙○○向乙○○要美金6 萬元？）有的，
    但我沒拿到這6 萬元，這6 萬元是丙○○在台時，私人向我
    借6萬 元，我就到合作金庫領現金給他，至於他與乙○○間
    如何去接洽，我不清楚」（第75頁），其2 人所稱之借貸情
    形互核已有不符，且倘如訴外人楊佩璇所稱，其係借貸美金
    6 萬元予被告，不知被告與原告間如何接洽云云，則其理應
    向被告請求返還，其焉有委託被告向原告請求返還之可能？
    參以被告出具之收據係記載：「This is to certify that
    I, Mr. Huang Wen Chin, have received up to date on
    behalf of Mrs. Yeung Lan Kwan, Director of Kotobuki,
    the amount of USD 20,000 for the business purpose in
    Taiwan & Japan（茲確認本人丙○○代表Kotobuki公司董事
    楊蘭君，為台灣與日本業務目的收到美金2 萬元）」等語（
    第17頁至第18頁），亦與其2 人所稱取回之金額係私人借貸
    等情不符，應認被告前於台灣台北地方法院91年度重訴字第
    747 號民事事件91年8 月13日言詞辯論期日陳稱美金4 萬元
    係業務經費之退還等語較堪採信。綜上，此部分美金4 萬元
    係被告受訴外人楊佩璇之委託向原告收取應退回之業務經費
    ，與原告代收越南Hako公司溢收資本無關，被告收受款項具
    有法律上原因，則原告此部分主張被告受有不當得利，即屬
    無據。
  (二)被告有無自原告收受美金24,755.69元？
    又原告主張其曾交付被告美金24,775.69 元云云，惟為被告
    所否認，依舉證責任之法則，自應由原告就交付金錢之事實
    負舉證責任。經查：(1)原告固提出被告於90年5 月20日出具
    之收據影本1 紙為證，載明「This is to certify that I,
    Mr. Huang Wen Chin, have received up to date on
    behalf of Mrs.Yeung Lan Kwan, Director of Kotobuki,
    the amount of USD 24,755.69 for the business purpose
    in Taiwan & Japan （茲確認本人丙○○代表Kotobuki公司
    董事楊蘭君，為台灣與日本業務目的收到美金24,755.69 元
    ）」等語（第19頁），惟已註明「請轉帳台北」，應認被告
    於簽具收據時並未實際收取現金，而係約定由原告轉帳台北
    ，此核與被告於台灣高等法院91年度重上字第508 號民事事
    件92年4 月17日準備程序期日陳稱：「因為這筆帳有爭議，
    所謂爭議是指這筆錢究竟是日本公司的欠款或是楊蘭君的借
    款，有這爭執，所以我請乙○○轉帳至台北」等語相符，則
    單憑上開收據，不足以證明原告確實有交付上開款項予被告
    。原告雖主張該筆金額係現金支付被告，故收據亦標明「付
    現」云云，惟原告前於台灣高等法院91年度重上字第508 號
    民事事件92年4 月17日準備程序期日係陳稱：「我在90年5
    月20日匯給丙○○」云云（第81頁），其前後所述已有矛盾
    ，且其於該案92年7 月9 日言詞辯論期日已自承：「我們對
    收據內『付現』2 字，我們承認是我們寫的」等語不諱（參
    見上開卷宗第113 頁），則上開註記文字既係原告自行添具
    ，自不得作為不利於被告之認定。(2)另原告提出具名訴外人
    楊蘭君於90年5 月20日簽具之決定書影本1 件，其上記載：
    「To receive the amount of USD 54775.69 from Daniel
    Chen on May 17th 2001.(In which USD 30,000 will be
    keep in Vietnam for loan application) （於90年5 月17
    日自乙○○處收取美金54,775.69 元，其中美金3 萬元保留
    於越南作為貸款用途）」等語（第20頁至第21頁），訴外人
    楊蘭君否認該決定書為其所簽署，而被告自承上開決定書為
    其所傳真。惟觀諸上開決定書所載之交款日期為90年5 月17
    日，與前述收據及原告於前案陳稱之匯款日期90年5 月20
    日不符，則決定書所載內容真實性已非無疑，且倘若原告確
    於90年5 月20日以前交付美金24,775.69 元予被告，則收據
    上豈有加註「請轉帳台北」之理？是以，原告提出之收據及
    決定書不足以證明原告已交付美金24,775.69 元予被告，此
    外，原告復未能舉證證明確有交付現金或轉帳之事實已實其
    說，則其此部分主張即非可採。
五、綜上所述，原告未能舉證證明被告收受美金4 萬元無法律上
    原因，復未能證明曾交付美金24,775.69 元予被告，則其依
    不當得利之法律關係，訴請被告給付美金64,775.69 元，及
    自90年12月21日起至清償日止，按週年利率5%計算之利息，
    為無理由，應予駁回。其假執行之聲請因訴之駁回而失所附
    麗，併駁回之。
六、本件判決基礎俱已臻明確，兩造其餘攻防方法及訴訟資料經
    本院審酌後，核與判決不生影響，無逐一論駁之必要，併此
    敘明。
七、據上論結，原告之訴為無理由，依民事訴訟法第78條，判決
    如主文。
中    華    民    國    95    年    8     月    23    日
                  民事第二庭  法  官  陳玉曆
以上正本證明與原本無異。
如對本判決上訴須於判決送達後20日內向本院提出上訴狀。
中    華    民    國    95    年    8     月    25    日
                              書記官  蔡雨呈


司法院資訊處製作；財團法人民間司法改革基金會備份。
